最高法院刑事判決　　　　　　　九十四年度台上字第六六六號
　　上　訴　人　台灣高等法院台南分院檢察署檢察官
　　被　　　告　丁○○
　　　　　　　　　　　　號
　　　　　　　　己○○
　　　　　　　　　　　　112.
　　　　　　　　甲○○
　　　　　　　　　　　　105.
　　　　　　　　戊○○
　　　　　　　　　　　　87號.
　　　　　　　　乙○○
　　　　　　　　　　　　號
　　　　　　　　丙○○
　　　　　　　　　　　　之23.
上列上訴人因被告等貪污案件，不服台灣高等法院台南分院中華
民國九十三年三月三十日第二審更審判決（九十二年度重上更(一)
字第四二四號，起訴案號：台灣嘉義地方法院檢察署八十七年度
偵字第五三六０號），提起上訴，本院判決如下：
    主  文
原判決撤銷，發回台灣高等法院台南分院。
    理  由
本件原判決以公訴意旨略稱被告丁○○係嘉義縣溪口鄉第十二屆
鄉長，被告乙○○、丙○○分別係嘉義縣溪口鄉公所（以下稱溪
口鄉公所）總務及民政課辦事員，均係依據法令從事公務之人員
。於民國八十五年四月間，溪口鄉公所獲得行政院文化建設委員
會補助新台幣（下同）一千一百二十五萬元經費，且溪口鄉公所
自行提撥二百五十萬元配合款，共計一千三百七十五萬元，作為
辦理「八十五年度充實鄉鎮展演計畫」（以下簡稱充實鄉鎮展演
計畫）之經費，藉以充實溪口鄉之展演活動場所。工程施作地點
為溪口鄉溪口國民小學。因該工程金額為一千三百七十五萬元，
依據當時法令之規定，金額在二百萬元以上，應採取公開招標之
方式發包，不得以比價方式辦理。然丁○○為使其友人即被告戊
○○及其姑丈即被告甲○○得以順利承攬上開工程獲取不法利益
，乃於八十五年五月間該「充實鄉鎮展演計畫」工程設計規劃時
，將該工程委由熟識之設於嘉義市鎮一一二號「六興工程顧
問有限公司」（以下簡稱六興公司）之實際負責人即被告己○○
，且指示己○○將上開工程細分為七項工程，金額設計為依據前
開嘉義縣標準表得比價之範圍。己○○明知此事，竟基於與丁○
○共同圖他人不法利益之犯意聯絡，將前揭「充實鄉鎮展演計畫
」工程設計規劃細分為舞台音響工程、舞台布幕工程、舞台燈光
工程、空調工程、窗簾工程、土木工程、座椅工程共計七項，每
項細部工程發包金額均在二百萬元以下，俾便於戊○○、甲○○
得以比價方式承攬前開工程。而甲○○及戊○○乃借用知情之王
大川等人公司之牌照作為參與比價承攬前開七項工程之用，並將
該廠商名單資料交予丁○○。丁○○將該十二家廠商資料交付乙
○○，指示乙○○簽擬前開細部七項工程之比價廠商資料之公文
書送批閱。乙○○於八十五年六月二十九日依丁○○之指示，將
舞台音響工程及空調工程簽註交由大川工程行、滿城水電工程行
、明輝水電工程處三家比價，土木工程及座椅工程交由一允公司
、玉霖公司、上立公司三家比價，舞台燈光工程交由天翔水電工
程行、東億水電行、光洋水電行三家比價，舞台布幕工程及窗簾
工程交由太龍公司、宏建土木包工業、銘晟公司三家比價。丁○
○於核閱簽呈後即指示乙○○通知戊○○、甲○○領取前開七項
細部工程之投標資料。乙○○亦依丁○○指示將舞台音響工程、
空調工程之投標資料交付甲○○，而其餘五項工程之投標資料則
交付戊○○。甲○○、戊○○二人於領得投標資料後，即假借前
開廠商之名義，將參與比價之投標資料填寫後寄回溪口鄉公所。
丁○○及乙○○均明知前開參與比價廠商之投標資料均係甲○○
、戊○○二人借牌後所提出，仍於八十五年七月六日上午十時辦
理開標作業時，使甲○○、戊○○順利以大川工程行名義及幾近
底價方式標得舞台音響工程（核定底價一百九十九萬五千元，決
標金額一百九十六萬元）及空調工程（核定底價一百九十九萬八
千元，決標金額一百九十七萬五千元），以天翔水電工程行名義
標得舞台燈光工程（核定底價一百九十九萬八千元，決標金額一
百九十六萬一千一百元），以一允公司名義標得座椅工程（核定
底價一百九十九萬六千元，決標金額一百九十五萬六千元）及土
木工程（核定底價一百九十九萬元，決標金額一百九十五萬八千
元），以太龍公司名義標得舞台布幕工程（核定底價一百九十九
萬四千元，決標金額一百九十六萬五千元）及窗簾工程（核定底
價一百零三萬五千元，決標金額九十五萬五千元）。甲○○、戊
○○二人以借牌圍標比價方式標得上述工程後，因無施作能力，
乃經由己○○之介紹，藉由轉包方式，將前述工程轉包。八十五
年九月間，前開工程完工驗收後，丙○○明知甲○○、戊○○與
上開廠商並無任何關連，竟仍批示付款予上開廠商，並由二人將
款項領走，至少圖利甲○○、戊○○二人共計四百六十八萬八千
八百五十元之不法利益。因認丁○○、甲○○、戊○○、己○○
、乙○○、丙○○均涉犯貪污治罪條例第六條第一項第四款之罪
嫌云云。經審理結果，以丁○○、甲○○、戊○○、己○○、乙
○○等人犯罪不能證明，因而撤銷第一審關於其等有罪之判決，
改判均諭知無罪；並以第一審諭知丙○○無罪部分之判決，為無
不合，予以維持，駁回檢察官對此部分在第二審之上訴，固非無
見。
惟查：(一)、貪污治罪條例第六條第一項第五款所謂「明知違背法
令」之法令，包括法律、法律授權之法規命令、職權命令、自治
條例、自治規則、委辦規則等在內，舉凡對多數不特定人民就一
般事項所作對外發生法律效果之規定均屬之。被告等行為時有效
之「各機關委託技術顧問機構承辦技術服務處理要點」係行政院
依法訂定發布施行之命令，公務員於辦理相關委託技術顧問機構
承辦技術服務工作，如明知而違反該規定，自符合前開「明知違
背法令」之要件。本院前次發回更審時，已指明丙○○在辦理本
件工程設計規劃工作時，主計員呂穗枝於比價之簽呈，簽擬意見
即明示本件應依據「各機關委託技術顧問機構承辦技術服務處理
要點」之規定辦理服務廠商之選擇。丙○○應已知悉，卻未遵行
，丁○○亦逕為核定由六興公司設計，茍因而使六興公司獲利，
能否謂丙○○、丁○○無明知違背法令及圖利之情事，非無研求
之餘地，應予究明。原法院本次更審時，仍未詳細調查審認，遽
以其等於八十五年五月行為後，前開「各機關委託技術顧問機構
承辦技術服務處理要點」第十八條（點）已於八十八年五月二十
七日廢止，該要點修正後對於本件委託設計服務費金額四十五萬
元之案件，已可逕行報價，並由主辦機關評審議價順序，反觀被
告丙○○縱有疏忽主計員呂穗枝所簽擬之意見，而未依該要點第
十八條（點）規定辦理比價選擇廠商，應非嚴重缺失，而為丙○
○、丁○○有利之認定，尚嫌速斷。(二)、審理事實之法院，對於
案內與待證事實有重要關係，如屬依法應予調查之證據，而未依
法調查或雖已調查但未調查明白，即與證據未經調查無異，如率
行判決，其判決當然為違背法令。又證據之證明力，固屬於法院
判斷之自由，但不得違背經驗法則，如其判斷仍存有疑竇，在釐
清前，尚難遽採為被告有利或不利之認定。(1)、卷附行政院公共
工程技術委員會鑑定書所載之鑑定意見，指出原設計單位既為專
業考量而分為七項工程，遴選比價廠商自應基於專業考量，然審
議本案各項工程邀標及得標廠商類別，顯與設計單位宣稱之理由
不符（第一審卷(二)第二四五頁）。證人即上述委員會鑑定人林傑
於原審法院具結稱：「（對於鑑定意見書第一項之內容是何意思
？）是為了專業分工，找的小包，應是為專業廠商，不應該是找
營造商或是水電行。」（原審法院上訴字卷第二宗第四十頁）。
丁○○、乙○○究竟憑何考量將前開工程中之舞台音響及空調工
程交由大川工程行、滿城水電工程行、明輝水電工業處三家比價
；土木工程及座椅工程交由一允公司、玉霖公司、上立公司三家
比價；舞台燈光工程交由天翔水電工程行、東億水電行、光洋水
電行三家比價；舞台布幕工程及窗簾工程交由太龍公司、宏建土
木包工業、銘晟公司三家比價？前開廠商是否具有參與比價之各
該項工程之專業能力？而前開舞台音響工程及空調工程核定底價
合計為三百九十九萬三千元；土木工程及座椅工程核定底價合計
為三百九十八萬六千元；舞台布幕工程及窗簾工程核定底價合計
為三百零二萬九千元，均已超過二百萬元應公開招標之規定。乙
○○卻依丁○○指示，將上開工程分別合併，並交由相同三家廠
商比價，是否故意迴避「機關營繕工程及購置定製變賣財物稽察
條例」及「嘉義縣政府暨各機關學校辦理營繕工程購置定製變賣
財物作業程序表」之規定，所為之圖利行為？(2)、法務部調查局
嘉義縣調查站（以下簡稱調查站）調查詢問時，己○○即供稱依
丁○○之明示，始要求所屬將本件規劃為七項工程，以符合得採
比價之規定（調查站卷第二十七頁背面）；甲○○供稱伊係溪口
鄉鄉長丁○○之姑丈，丁○○聘伊擔任溪口鄉公所建設課臨時約
雇人員，自八十三年七月一日就職迄案發時仍在職（同上調查站
卷第十六頁背面）；又稱：「於乙○○就該溪口鄉展演設施計畫
之七項工程尚未經乙○○經辦發包作業之前（詳細日期已記不清
楚），丁○○曾私下要求伊就能力所及提供該七項工程得參與比
價之廠商資料，因大川、滿城、明輝等三家廠商負責人均屬業務
上有往來之友人，伊當有能力請求渠等提供相關資料，所以當場
即提供大川、滿城、明輝等三家廠商全名資料予丁○○，丁○○
亦藉此指示乙○○就前開舞台音響工程、空調工程簽註大川、滿
城、明輝等三家廠商得參與比價」（同上調查站卷第二十二頁背
面）；於檢察官訊問時亦作相同之供述（八十七年度偵字第五三
六０號卷第四十四頁正背面）；另證人王大川（大川水電材料行
負責人）、謝土城（滿城水電工程行負責人）、李明賢（明輝水
電工程行負責人）均供稱借牌予甲○○（第一審卷(一)第一０二頁
背面、一０三頁背面、一０四頁）。證人即益祿空調設備有限公
司（下稱益祿公司）負責人陳春成於八十七年七月六日在調查站
調查時證稱伊經朋友介紹，至溪口國小現場與自稱「松田電氣」
之負責人甲○○、戊○○碰面，與其二人研商後，同意由陳春成
本人承作系爭空調工程，係就該空調工程依合約應施作之各該單
項工程全數負責施作，施工完畢後，應戊○○通知，開立二份統
一發票，親持至現場向戊○○領取工程款等語（同上調查站卷第
九十二頁正面）。如果均得為證據，並屬無訛，則能否謂被告等
無相互勾結，利用分割工程，脫法以比價方式圖利之犯意聯絡？
有待釐清。又證人陳春成於調查站調查時，係稱負責前開空調工
程之全部施作，非稱僅轉包百分之八十部分。參以卷附得標包商
大川水電材料工程行之估價單（台灣嘉義地方法院檢察署八十七
年度他字第一七七號卷第三十四頁）所載機器設備、設備基礎吊
裝防震、配管工程、風管工程、配電工程等項，均轉包由陳春成
之益祿公司施作，業據陳春成於第一審證述在卷（僅勞工衛生設
備費及包商稅二項除外），然估價單所載陳春成所謂勞工安全設
備沒有施作部分，僅二萬四千七百十二點五元，而該單項勞工安
全之相關設備，現場究竟有無施作，亦欠明瞭，其餘六項工程之
情形亦相類似，能否謂非轉包？甲○○、戊○○本人既未經營前
開公司，卻借牌為虛偽比價，得標後即轉手他人施作，謀取利益
，謂係合法取得利潤，無圖得不法之利益，是否符合一般人之認
知，且與人民對法律之感情相契合，亦非無疑。又乙○○於八十
七年六月二十三日在調查站調查之初即供稱空白標單（封）等資
料，依丁○○指示，僅通知甲○○、戊○○二人來領取等語（見
調查站卷第四、七頁，偵查卷第一四六頁），稽諸卷內前開證據
資料，能否遽認乙○○前開供述與事實不符，戊○○與丁○○無
事前謀議而參與圖利之情事，仍有可疑。以上疑竇，攸關被告等
有無被訴犯行之認定，原審未詳加調查勾稽，論述明白，遽為被
告等無罪之判決，尚嫌速斷，其審理猶有未盡。檢察官上訴意旨
指摘原判決不當，非無理由，應認仍有撤銷發回更審之原因。
據上論結，應依刑事訴訟法第三百九十七條、第四百零一條，判
決如主文。
中　　華　　民　　國　九十四　年　　二　　月　　三　　日
                      最高法院刑事第十二庭
                          審判長法官  陳　正　庸
                                法官  賴　忠　星
                                法官  王　居　財
                                法官  林　開　任
                                法官  林　立　華
      本件正本證明與原本無異
                                      書  記  官
中　　華　　民　　國　九十四　年　　二　　月　 十八   日
                                                      V
